【裁判字號】    89,訴,2529
【裁判日期】    900730
【裁判案由】    侵權行為損害賠償
【裁判全文】
臺灣高雄地方法院民事判決  八十九年度訴字第二五二九號
    原      告  丙○○○
                戊○○
                乙○○
                丁○○
                庚○○
                己○○
    被      告  甲○○
右當事人間請求侵權行為損害賠償等事件，本院判決如左：
    主      文
被告應給付原告丙○○○新台幣壹佰零捌萬柒仟柒佰肆拾玖元及自民國八十八年三月
二十八日起至清償日止，按年息百分之五計算之利息。
被告應給付原告戊○○新台幣陸拾柒萬壹仟玖佰元及自民國八十八年三月二十八日起
至清償日止，按年息百分之五計算之利息。
被告應給付原告丁○○新台幣陸拾萬元及自民國八十八年三月二十八日起至清償日止
，按年息百分之五計算之利息。
被告應給付原告乙○○新台幣陸拾萬零肆仟參佰伍拾元及自民國八十八年三月二十八
日起至清償日止，按年息百分之五計算之利息。
被告應給付原告庚○○新台幣陸拾萬元及自民國八十八年三月二十八日起至清償日止
，按年息百分之五計算之利息。
被告應給付原告己○○新台幣陸拾萬元及自民國八十八年三月二十八日起至清償日止
，按年息百分之五計算之利息。
原告丙○○○及戊○○其餘之訴均駁回。
訴訟費用由被告負擔千分之九百六十六，由原告丙○○○負擔千分之二十九，餘由原
告戊○○負擔。
本判決第一項於原告丙○○○以新台幣參拾陸萬貳仟陸佰元供擔保後，得假執行；但
被告於假執行程序實施前，以新台幣壹佰零捌萬柒仟柒佰肆拾玖元為原告丙○○○預
供擔保後，得免為假執行。
本判決第二項於原告戊○○以新台幣貳拾貳萬肆仟元供擔保後，得假執行；但被告於
假執行程序實施前，以新台幣陸拾柒萬壹仟玖佰元為原告戊○○預供擔保後，得免為
假執行。
本判決第三項於原告丁○○以新台幣貳拾萬元供擔保後，得假執行；但被告於假執行
程序實施前，以新台幣陸拾萬元為原告丁○○預供擔保後，得免為假執行。
本判決第四項於原告乙○○以新台幣貳拾萬壹仟肆佰伍拾元供擔保後，得假執行；但
被告於假執行程序實施前，以新台幣陸拾萬肆仟參佰伍拾元為原告乙○○預供擔保後
，得免為假執行。
本判決第五項於原告庚○○以新台幣貳拾萬元供擔保後，得假執行；但被告於假執行
程序實施前，以新台幣陸拾萬元為原告庚○○預供擔保後，得免為假執行。
本判決第六項於原告己○○以新台幣貳拾萬元供擔保後，得假執行；但被告於假執行
程序實施前，以新台幣陸拾萬元為原告己○○預供擔保後，得免為假執行。
原告丙○○○及戊○○其餘假執行之聲請駁回。
    事      實
甲、原告方面：
壹、聲明：
一、被告應給付原告丙○○○新台幣（下同）一百二十一萬一千五百元，給付原告戊○○六十九萬三千九百元，給付原告乙○○六十萬四千三百五十元，給付原告丁○○、庚○○、己○○各六十萬元，及各自起訴狀繕本送達之翌日起均至清償日
    止，按年息百分之五計算之利息。
二、原告願供擔保請准宣告假執行。
貳、陳述：
一、緣被告與原告庚○○間因賭債糾紛，於民國八十七年五月一日凌晨一時許，與訴
    外人柯國隆共同前往高雄市○○路七六五號，向原告庚○○催討賭債，柯國隆並
    先行離去。被告與原告庚○○於現場再起口角，被告乃以行動電話召回柯國隆，
    二人本於傷害原告庚○○之犯意，分持木棍及鐵管，被告並持木棍欲毆打原告庚○○，原告庚○○之父劉吉見狀，上前以身體保護庚○○，被告竟另行起意，持
    木棍毆打被害人劉吉，致劉吉頭部受傷，嗣劉吉因身體不適，經送醫診療，而於
    八十七年五月八日因動脈硬化、心脈管硬化導致心肌缺氧、心肌梗塞而死亡。
二、按因故意或過失不法侵害他人之權利者，負損害賠償責任；次按不法侵害他人致
    死者，對於支出殯葬費用之人亦應負損害賠償責任。被害人對於第三人負有法定
    扶養義務者，加害人對於該第三人亦應負損害賠償責任；又不法侵害他人致死者
    ，被害人之子、女及配偶，雖非財產上之損害，亦得請求賠償相當之金額，民法
    第一百八十四條、第一百九十二條及第一百九十四條定有明文。經查本件公訴及
    第一審刑事判決，雖以法務部法醫研究所八七法醫所醫鑑字第○五九五號鑑定書
    稱被告行為與被害人劉吉死亡之結果，無因果關係云云，惟被害人死因與被告毆
    打行為乃屬同時，謂其無因果關係，孰人能信？再者被害人左腦留有３×５㎝之
    傷勢，被告用力之猛顯可易見，對被害人死亡之結果亦不違背其本意，顯證被告
    對被害人死亡之結果，應負侵權行為損害賠償責任，應可確定。且台灣高等法院
    高雄分院八十九年度上易字第一四七六號刑事判決業已改判被告傷害致死罪刑，
    此有卷內刑事判決可稽。從而被害人因被告之毆打行為導致死亡，原告等人自得
    依法請求左列之賠償：
（一）醫療費用：被害人因頭部被毆，於八十七年五月一日送醫，嗣住院至同年月八
      日，費用總計為十二萬九千六百九十一元，醫療費用部分係由原告丙○○○支
      出，自得請求被告賠償。
（二）喪葬費：原告丙○○○於八十七年五月八日支出二萬八千五百元，同年六月八
      日支出二十一萬四千三百元，合計二十四萬二千八百元（２８５００＋２１４３０
      ０＝２４２８００）。另原告戊○○於八十七年五月八日支出七百元，於五月
      十一日支出一萬二千二百元，同年六月八日支出四筆費用共八萬一千元（５０
      ０００＋４０００＋９０００＋１８０００＝８１０００），合計九萬三千九
      百元（７００＋１２２００＋８１０００＝９３９００）。又原告乙○○於八
      十七年六月六日支出兩筆費用共四千三百五十元（６００＋３７５０＝４３５
      ０）。
（三）非財產上損害賠償部分：原告丙○○○老來喪夫，孤獨寂寞，身心痛苦，而原
      告戊○○、丁○○、乙○○、庚○○及己○○為被害人之子女，正值反哺之年
      ，遭喪父之痛，無父可待，身心亦受莫大痛苦，因此請求被告給付原告各六十
      萬元之非財產上之損害賠償，應屬適當。
（四）扶養費部分：原告丙○○○係被害人之配偶，被害人依民法第一千一百十四條
      規定，對原告丙○○○即負有法定扶養之義務。查原告丙○○○為三十五年十
      月二十日出生，此有戶籍謄本一份足參，已滿五十二歲，依據內政部所公佈之
      八十五年台灣地區簡易生合表女性平均餘命推算，原告丙○○○可受扶養年限
      為三十五，依八十七年度所稅申報扶養親屬寬減額之標準，每人每年免稅額為
      七萬二千元為計算基礎，依霍夫曼式計算法扣除利息，從而原告丙○○○之扶
      養費用應為一百四十三萬四千零五十六元（７２０００×１９．000000
      00＝0000000．４７９２）。又原告丙○○○另有五名子女即原告戊○○、乙○○、丁○○、庚○○及己○○，與被害人劉吉同負扶養為義務，六
      人平均負擔後，原告丙○○○所得請求之扶養費用為二十三萬九千零九元（0
      000000÷６＝２３９００９．３）。
三、對於被告抗辯之陳述：
（一）經查法醫研究所鑑定結果固指述：被害人「：：：生前被毆打頭部成傷，但未
      構成顱內出血致死。死者之直接死因為心肌缺氧之心肌梗塞。」等語，則被害
      人死因「心肌梗塞」發生之原因，即係本件因果關係之關鍵所在，上開法醫研
      究所對被告之重擊行為是否發生本件急性心肌梗塞之死因則未進一步加以鑑定
      、判斷。依高雄榮民總醫院會簽意見表第二項即載述：「心肌梗塞之發生確可
      由心理或身體之驟然刺激而誘發」等語。而劉吉固為五十二歲具有糖尿病及吸
      煙等病史，然依高雄榮民總醫院開立之死亡證明書所載，被害人劉吉死因係「
      急性」心肌梗塞，可見被害人當時確係心理、身體受到驟然之刺激而誘發之事
      實。核與上開會簽意見表第二項意見相符，即本件死因與死者前開病史應無關
      聯。又查被害人於八十七年五月一日凌晨一時許遭被告持木棍重擊頭部，隨即
      被送至高雄榮民總醫院就醫，回家吃葯後即不省人事，經馬上送高雄榮民總醫
      院急救。被害人劉吉於八十七年五月一日凌晨第二次急診病歷治療紀錄單觀之
      ，當日凌晨三時二十分劉吉即陷入昏迷，距被害人於當日凌晨一時許遭被告持
      木棍重擊頭部之時間不過二小時，而當日凌晨四時二十一分，被害人劉吉在高
      雄榮民總醫院作χ光攝影檢查結果，亦呈現腦浮腫現象。依高雄榮民總醫院八
      十七年五月五日診斷證明書載述：被害人「急性心肌梗塞併呼吸衰竭、頭部外
      傷，疑似腦震盪」等語，於八十七年五月一日凌晨被送到急診室急救，顯證被
      害人急性心肌梗塞係在遭被告毆擊後二小時內發生，時間極短，縱或被害人之
      前具有糖尿病及吸煙等病史有產生心肌梗塞之可能性，惟被害人死亡既係「急
      性」心肌梗塞所致，若非遭受被告重擊頭部致心理或身體受到驟然刺激，自無
      以致之。足證本件被害人之死因與被告之重擊行為，具有直接關聯。依最高法
      院二十二年上字第七五六號判例判示：「上訴人於某甲患病時，因其亂丟煙蒂
      ，忿加綑縛後，下樓賭博多時，始行釋放，以致某甲深受寒冷，病勢陡劇，不
      及醫治身死，雖某甲之死亡由病重所致，然其所以促成病重之原因，實係由於
      上訴人綑縛之加功行為，不能謂無相當因果聯絡關係。」、又「刑法上之傷害
      致人於死罪，祇須傷害行為與死亡之發生具有因果聯絡之關係，即屬成立，並
      非以被害人因傷直接致死為限，蔡武憲因上訴人等圍毆後，復被追打至走頭無
      路情急跳牆墜落水溝中因而顱內出血及溺水導致窒息死亡，顯為上訴人等行為
      所促成，不得不認為有因果關係之存在。」，最高法院四十三年台上字第三二
      三號判例及七十一年台上字第四七四六號判決著有明文。故縱或被害人之前具
      糖尿病及吸煙等病史有產生心肌梗塞之可能性，而被害人死亡乃由急性心肌梗
      塞所致，其促成被害人急性心肌梗塞之原因，實係由於被告重擊之加功行為，
      依上開判例意旨，被告行為實與被害人死亡有相當因果關係，至堪信實，被告
      抗辯其二者間無因果關係云云，不足採信。
（二）再按「保險制度，旨在保護被保險人，非為減輕損害事故加害人之責任。保險
      給付請求權之發生，係以定有支付保險契約為基礎，與因侵權行為所生之損害
      賠償請求權，並非出於同一原因。後者之損害賠償請求權，殊不因受領前者之
      保險給付而喪失，兩者除有保險法第五十三條關於代位行使之關係外，並不生
      損益相抵問題。」、「系爭醫藥費用，固由台閩地區勞工保險局支付，惟該勞
      工保險局係依勞工保險條例為醫療給付，此與上訴人本於侵權行為請求損害賠
      償者，其領域不同，申言之，前者係上訴人因加入勞工保險所得請求之保險給
      付，而後者上訴人所行使之權利則為民法上之損害賠償請求權。因此如謂上訴
      人因加入勞工保險之故，而受醫療給付後，即不得向被上訴人行使民法上之損
      害賠償請求權，則其加入勞工保險就此部分之受益人無異為被上訴人，自非公
      平。至上訴人向被上訴人請求給付醫藥費受領賠償後，勞工保險局是否向上訴
      人請求返還其所受領之醫藥費，係另一問題。」，最高法院六十八年台上字第
      四二號判例及七十八年台上字第五二號判決分別著有明文。查系爭醫療費用收
      據固載支付金額為一萬四千一百十一元，然此係因被害人加入全民健康保險（
      下稱全民健保），而由中央健保局依中央健康保險法為其他部分醫療給付，亦
      即全民健保支付部分為十一萬五千五百七十九元，此有住院收費收據記載可稽
      。依右開判例（決）意旨，本件全民健保給付十一萬五千五百七十九元乃基於
      該保險契約，與侵權行為損害賠償係不同之法律關係，並非出於同一原因，故
      原告丙○○○該十一萬五千五百七十九元之損害賠償請求權，不因受領全民健
      保給付而喪失，故被告此部分抗辯，不足採取。
（三）再按「核給殯葬費金額，應斟酌死者身分、地位及經濟情況與實際上有無必要
      為準」、「至賠償之數額，自應視其所受損害之程度以定其標準，如實際確已
      受有損害，而其數額不能為確切之證明者，法院自可依其調查所得，斟酌情形
      為之判斷。」，最高法院四十五年台上字第四二○號及十八年上字第一一七四
      六號分別著有判例（決）。查本件原告請求喪葬費用金額為三十四萬一千零五
      十元，依被害人身分、地位及經濟情況，衡諸一般經驗，核屬節省之至，誠屬
      實際必要之支出，被告否認收據之真實性，殊無足取。依上開判例  (決)意旨
      ，鈞院自可依經驗法則及調查所得為之判斷。又查被告所引「證物一」並無最
      高法院五十七年台上字第二五七一號判決，且此冷凍停屍費乃入殮前必要之支
      出，屬收殮費之範圍。至大仙寺感謝狀中八十七年五月十一日編號祿字第一
      一一冊第五八號感謝狀收據，係被害人停靈於台南縣白河鎮大仙寺四天費用三
      千二百元、早晚誦經三天費用九千元，合計一萬二千二百元。八十七年六月
      八日編號祿字第一○九冊第七九號感謝狀收據，係被害人納骨塔「塔位」（安
      置靈位）之費用五萬元。八十七年六月八日編號祿字第一一四冊第二九號感
      謝狀收據，係同年五月十四日檢察官諭知將被害人遺體移送到台南縣安德殯儀
      館請師父到場誦經之費用四千元。八十七年六月八日編號祿字第一一三冊第
      四九號感謝狀收據，係付被害人火化之費用九千元 (按原訂八十七年五月十四
      日火化，因檢察官當日驗屍，故而順延) 。八十七年六月八日編號祿字第一
      一三冊第四八號感謝狀收據，係於大仙寺地藏殿供奉被害人神主牌費用一萬八
      千元，均屬一般殯費必要之支出，且上開第及乃誦經祭典費，為被告所引
      最高法院五十四年台上字第三一九○號及六十三年台上字第一三四八號判決肯
      認所得請求之範圍。至安德棺木店收據「開路鼓」及「牽亡歌」係出殯時引靈
      之必需，並非屬最高法院五十年台上字第一四六四號判決所稱之樂隊費用，至
      「電子琴」及「樂隊」，乃目前一般出殯所通見及需要，於本件喪葬亦屬必要
      費用。另某禮儀社出具二萬八千五百元收據，乃被害人第一次入斂時之棺木及
      誦經等開銷，茲因準備送往火葬之際，檢察官認有解剖必要，而又重新開棺，
      此乃為因應確認被告行為究否致被害人死亡，解剖必需而支出者，是該收據所
      示棺木及銀紙、蓮花金及入殮工人等及冷凍停屍費三千七百五十元，即係等待
      解剖及第二次入斂時之必要費用。
（四）最高法院七十九年台上字第二六二九號判例係判示：「七十四年六月三日修正
      公布之民法第一千一百十六條之一規定：「夫妻互負扶養之義務，其負扶養義
      務之順序與直系血親卑親屬同，其受扶養權利之順序與直系血親尊親屬同」。
      夫妻互受扶養權利之順序，既與直系血親尊親屬同，自不以無謀生能力為必要
      ，本院四十三年台上字第七八七號判例係就民法修正前所為之詮釋，自民法增
      訂第一千一百十六條之一規定後，即不再援用。」被告主張顯有誤解，況且原
      告丙○○○於被害人死亡之時乃家管之人，誠屬無謀生能力之人。
（五）又非財產上損害賠償，乃係基於「各人」精神上之病苦而言，係一身體屬權，
      故原告每人各請求六十萬元之非財產上損害賠償，洵屬適當，被告徒以原告六
      人共三百六十萬元，認有過當，殊無足採。復查本案發生係被告向原告庚○○
      索討賭資一千元發生爭執，欲出手毆打原告庚○○，而非原告庚○○欲毆打被
      告。況且被害人劉吉係出來勸架，竟遭被告另行起意猛毆頭部致使誘發急性心
      肌梗塞致死，此係出於被告單方面個人行為，殊非何人與有過失。被告與原告
      庚○○間之賭資爭執，不能予被告得以毆打無辜第三人之正當理由，本件乃係
      另一獨立事實，與民法第二百十七條所謂「損害之發生或擴大，被害人與有過
      失」，乃指「雙方行為為損害之共同原因」者不同 (參六十八年台上字第九六
      七號判例)。故被告抗辯原告庚○○為與有過失云云，不足採信。
參、證據：提出高雄榮民總醫院住院收費收據、死亡證明書、歸戶財產查詢清單、台
    灣高等法院高雄分院八十九年度上易字第一四七六號刑事判決、訊問筆錄、刑事
    請求檢察官上訴、喪葬費用明細表各一件、畢業證書、在職證明書各四件、收據
    九紙、戶籍謄本、急診病歷治療記錄單、刑事陳述意見狀各二件為證，並請求訊
    問證人林永茂。
乙、被告方面：
壹、聲明：
一、請求駁回原告之訴。
二、如受不利之判決，願供擔保請准免為假執行。
貳、陳述：
一、本案刑事部分經檢察官以傷害罪起訴，一審亦依傷害罪判決被告之罪刑後，二審
    固依傷害致死罪改判，惟本件附帶民事訴訟，既經移送民事庭審理，即為獨立之
    民事訴訟，本件裁判即不受刑事判決認定事實之拘束（最高法院四十八年台上字
    第七一三號判例參照），更何況上開刑事二審判決，被告亦已依法上訴，尚未確
    定，因此本件自不受該刑事二審判決之拘束，乃屬當然。
二、上開刑事二審判決改依傷害致死罪判決之主要論點有二，一為死者劉吉住院診療
    之時間，與本件傷害發生時間，只有二個小時，時間接近，另一為劉吉之死亡原
    因為「急性心肌梗塞」，應係因心理或身體受到驟然之刺激而誘發，若無本件傷
    害行為，不可能發生本件急性心肌梗塞，從而認定劉吉之死亡與本件傷害有相當
    因果關係云云，但查：
（一）死者劉吉住院診療之時間，固與本件傷害發生時間，相距不久，但能否因此時
      間接近，即遽為推定劉吉之死亡必與本件傷害有相當因果關係？如果可以如此
      簡單推論，那麼刑事部分，法官直接依此逕為判決即可，何必不厭其煩送法務
      部法醫研究所鑑定？之後又再送榮民總醫院高雄分院鑑定？足見此一因果關係
      之認定，並非「時間問題」，而是「醫學問題」，因此刑事二審判決，徒依其
      時間接近，並無醫學上之依據，即遽為認定劉吉之死亡，與本件傷害有相當因
      果關係，不唯武斷，且有未依証據認定事實之違法。
（二）榮民總醫院醫院高雄分院會簽意見第二項，固載「心肌梗塞之發生確可由心理
      或身體之驟然刺激而誘發」云云，惟查被害人劉吉生前送該院治療時，該院即
      已知悉劉吉頭部有受傷，且劉吉住院後迄死亡期間之全部醫療資料，該院均有
      記錄並保存，準此劉吉之死因，倘可確認係因頭部受傷，因而導致心理、身體
      受刺激而誘發心肌梗塞，則該院之會簽意見，豈會另載：「心肌梗塞與頭部受
      木棍重擊．．．應無直接關聯」、「病患當時．．．具有糖尿病以及吸煙等病
      史，仍具心肌梗塞之多重危險因子，雖無此重擊，仍有可能產生本件心肌梗塞
      」等語？尤其依該院上述會簽「雖無此重擊，仍有可能產本件心肌梗塞」之意
      見，明確可見該院上述會簽意見之整體要旨，乃劉吉之死因有各種主客觀之可
      能性，但該院無法確定判別係由何一原因所造成，因此刑事二審判決僅執上述
      意見其中一項遽為推斷，置其他會簽意旨於不顧，不僅以偏概全，且與該會簽
      內容之整體意旨不合，再進而言之，連專業醫療機構榮民總醫院高雄醫院之專
      業知識，都無法判別確定其原因關係，不具醫學專業知識之法院，無醫學理論
      根據，其所為判斷顯欠據，明如觀火。
（三）復查依法務部法醫中心解剖報告所載，經解剖劉吉之屍體，並以顯微鏡觀察結
      果，發現劉吉之「心脈管（主動脈、冠狀動脈）」均已「硬化（有鈣化）」、
      「心肌層有纖維化病灶（心肌梗塞病灶）多處」等語，顯示劉吉生前早罹心脈
      管心肌梗塞，並非因本件傷害才「突然」「急性」發生此症而致死，刑事二審
      判決未注意及此，疏未審酌劉吉本即已罹心肌梗塞病症之事實，亦顯有未洽。
（四）再按侵權行為之成立，必須行為與結果間具有相當因果關係，而所謂相當因果
      關係，乃指「無此行為，必不生此損害，有此行為，通常即足生此種損害」，
      為學說實務之通說，而本件被告之傷害行為與劉吉心肌梗塞間之關係，上述榮
      總會簽意見中已明確表示「雖無此重擊，仍有可能產生本件心肌梗塞」等語，
      且法務部法醫研究所的解剖報告及榮民總醫院會簽意見，均一致表明劉吉之心
      肌梗塞與其頭部受傷，並無直接關係，與上述「無此行為，必不生此損害」之
      相當因果關係律則業已不合，亦足以証明二者間並無「相當」因果關係。
（五）劉吉之死因為醫學專業問題，既然連國內知名之醫學機構榮民總醫院都無法確
      定劉吉係因旗杆揮中而引發心肌梗塞，原告主張劉吉係因被旗杆揮中而致發心
      肌梗塞，即顯欠依據。至原告稱「被害人死亡既係急性心肌梗塞所致，若非遭
      受被告重擊頭部致心理或身體受到驟然刺激，自無以致之」云云，意即凡係「
      急性」心肌梗塞，其原因一定係心理或身體受到驟然刺激，將急性心肌梗塞之
      原因，窄化為唯一心理或身體受到驟然刺激一種，但其立論之醫學根據何在？
      按榮民總醫院高雄分院之意見，僅謂「心肌梗塞之發生確可由心理或身體之驟
      然刺激而誘發」，但從未謂「心理或身體之驟然刺激，係發生急性心肌梗塞之
      唯一原因」，況受到旗杆揮拍，固可能使身體受到刺激；但心理或身體驟受刺
      激之原因甚多，本件事發當時，劉吉之子庚○○於打麻將中，因被告曾向其提
      及返還借款之事，以被告欲使其手氣不順，而與被告發生爭執，且一再向被告
      挑釁，劉吉當時見狀，心急如焚，其心理亦可能受驟然刺激，依原告之說法，
      劉吉亦可因此而致急性心肌梗塞，而劉吉倘因此原因死亡，自不能令被告負責
      。
（六）綜上，本件劉吉之確切死因，尚有待醫學上之進一步究明並確定，本件刑事部
      分，既尚未就此為確定判決，為避免將來裁判兩歧，而損害司法威信，仍請
      鈞院審酌稍俟刑事判決結果，本件再續為審理，倘  鈞院仍續為審理，則劉吉
      之死因依上所述，既不能証明與被告之行為，有相當因果關係，則原告以此為
      由請求損害賠償，依法自不得准許。
三、原告丙○○○主張醫療費中自付額以外之健保給付十一萬五千五百七十九元部分
    ，原告固引用最高法院六十八年台上字第四二號判例為其依據，惟該判例之意旨
    ，僅在闡釋保險人得代位行使被保險人對於加害人之損害賠償請求權時，被保險
    人即不得再向加害人請求賠償，惟保險法設有保險人代位權制度，該制度設計之
    作用乃在維持第三人之損害賠償義務，確定保險人之保險賠償義務並防止被保險
    人之不當得利，而保險依其性質又可區分為損害保險、人身保險及中間性保險，
    損害保險，在保險事故發生後，應得之保險賠償，僅限於填補標的所受之損害，
    故應有保險人代位權規定之適用，以防止不當得利，而人身保險中以生命或身體
    完整性為標的者，因人身無價，所以其中性質屬於「定額保險」者，如死亡或殘
    廢保險，應無保險人代位權之適用，惟若人身保險中性質屬損害保險者，如健康
    保險或意外傷害保險中之醫療費用，分娩費用等，因其保險目的僅在於補償被保
    險人因保險事故發生所支出之費用而已，保險人不得因傷、病治療而獲得不當得
    利，因此應有保險人代位權規定之適用。而本件劉吉醫療費用部分之支出，性質
    即屬上述人身保險中具損害保險者，依上開說明，自應有保險法上保險人代位權
    之規定，此並有保險法學者江朝國教授「最高法院八十九年度台上字第六一五號
    判決釋」乙文足參，而系爭醫療費用，業已由榮民總醫院高雄分院另向保險人中
    央健保局請領，此為原告所不爭執，此部分之醫療費用損害賠償請求權，即已移
    轉於保險人，原告自不得再向被告請求。
四、又原告就喪葬費部分提出之憑証，除高雄市政府社會局殯葬管理所出具之收據外
    ，其餘憑証均為私文書，且未附發票，真實性尚有疑義，因此被告否認該部分私
    文書之真正。再原告所提高雄市政府社會局殯葬管理所八十七年五月八日及八十
    七年六月六日收據中所列「冷凍停屍費」三百元及三千七百五十元，依最高法院
    五十七年台上字第二五七二號判決意旨，不得請求，原告請求該部分金額，自有
    未合。而原告提出財團法人台南縣白河鎮大仙寺感謝狀五紙，其中八十七年五月
    十一日「劉吉來歸西堂住四天井三、二○○元」、八十七年六月八日「劉吉日祿
    加一名樓上中區二五排一七號一八○○○元」、同日「劉吉來召請四○○○元」
    部分均屬安置祿位、追悼超薦費用，依最高法院四十八年台上字第七九八號判決
    意旨，亦不得請求。另安德棺木店出具之八十七六月八日收據，其中「開路鼓六
    五○○元、電子琴六、○○○元、樂隊一二、○○○元、牽亡歌九、○○○元」
    部分，均為樂隊費用，依最高法院五十年台上字第一四六四號判決意旨，非屬喪
    葬必要費用，亦不得請求。至八十七年五月八日某禮儀社出具二萬八千五百元之
    收據，項目僅列「故劉吉喪葬費」，並無細目可供查核是否屬必要費用，且與另
    紙安德棺木店出具之收據有內容重複之嫌，因此被告亦否認該收據之實質真正。
五、按夫妻互負扶養義務，且其受扶養權利之順序，與直系尊親屬同，固為民法第一
    千一百十六條之一所規定，惟依同法第一千一百十七條規定：「受扶養權利者，
    以不能維持生活而無謀生能力者為限（第一項）。前項無謀生能力之限制，於直
    系血親尊親屬不適用之（第二項）。」，夫妻之一方主張受扶養之權利者，仍以
    不能維持生活為限，應無疑義，且此項「不能維持生活」之要件，係主張受扶養
    權利之權利發生要件事實，依舉証責任分配法則，應由主張此項權利之原告，負
    舉証之責任，但原告迄未提出任何証據，以實其說，因此其所為扶養費之請求，
    自不得允許。至最高法院七十九年台上字第二六二九號判例，乃針對同院四十三
    年台上字第七八七號判例而發，而四十三年台上字第七八七號判例，就七十四年
    六月三日民法第一千一百十六條之一明文增訂夫妻互負扶養義務及其受扶養權利
    之順序以前，原判示夫妻主張受扶養權利者，必須以「不能維持生活而無謀生能
    力者」為限，嗣由於七十四年六月三日民法已明訂夫妻之受扶養權利順序，與直
    系血親尊親屬同，而民法第一千一百十七條第二項就直系血親尊親之受扶養權利
    ，復規定不受無謀生能力之限制，其規定內容，即已與最高法院上述四十三年之
    判例有異，從而最高法院嗣後始再作成七十九年台上字第二六二九號判例，判示
    於民法第一千一百十六條之一規定增訂後，四十三年台上字第七八七號就民法增
    訂前之詮釋，即不再援用，因此依最高法院七十九年台上字第二六二九號判例及
    增訂後之民法第一千一百十六條之一、第一千一百十七條規定，夫妻一方主張受
    扶養權利，自仍須以「不能維持生活」為必要，原告稱被告以上開七十九年台上
    字第二六二九號判例主張，顯有誤解云云，顯係未究明該判例之意旨所致。
六、非財產上損害賠償部分原告六人共請求三百六十萬元，顯屬過高，何況，本件事
    故之發生，起因在於原告庚○○欲毆打被告所引起，原告庚○○就本件損害之發
    生，亦與有過失，甚至是主要過失，甚為明顯，因此其請求之金額依民法第二百
    一十七條規定，應予以免除或酌減。
丙、本院依職權函請台灣高雄地方法院檢察署檢送劉吉相驗屍體證明書，及調閱本院
    八十八年度易字第五一五號刑事卷，並向財政部國稅局調閱原告丙○○○及被告
    最近三年之報稅及財產歸戶資料，另向高雄市葬儀社公會查詢民間喪葬習俗。
    理    由
一、按民事訴訟法第一百八十二條第一項固規定訴訟全部或一部之裁判，以他訴訟之
    法律關係是否成立為據者，法院得命在他訴訟終結以前，中止訴訟序。所謂訴訟
    全部或一部之裁判，以他訴訟之法律關係是否成立為據者，係指他訴訟之法律關
    係是否成立，為本件訴訟先決問題者而言，若他訴訟是否成立之法律關係，並非
    本件訴訟之先決問題；或為本訴訟先決問題之法律關係是否成立，在本訴訟法院
    本可自為判斷，若因中止訴訟程序，當事人將受延滯之不利益時，則其訴訟程序
    即毋庸中止，仍以不中止訴訟程序為宜，有最高法院十八年度抗字第五六號及三
    十年度抗字第一○五號判例可資參照。查本件被告以被害人劉吉之確切死因尚待
    醫學上進一步究明，刑事部分亦尚未判決確定，為避免將來裁判兩歧，損害司法
    威信，乃請求俟刑事判決結果再續為審理云云，惟被告之傷害行為與被害人劉吉
    死亡之結果間是否有因果關係，本院認為依現存卷證，及兩造間所主張或抗辯之
    事由，已足自為判斷，尚非應以被告所犯刑事部分判決確定為據，參照首揭判例
    意旨，自無中止本件訴訟程序之必要，是被告聲請停止本件訴訟程序云云，尚無
    理由，合先敘明。
二、原告主張被告與原告庚○○間因賭債糾紛，於八十七年五月一日凌晨一時許，與
    訴外人柯國隆共同前往高雄市○○路七六五號處，向原告庚○○催討賭債，後柯
    國隆先行離去。嗣被告與原告庚○○於現場再起口角，被告基於傷害之犯意持木
    棍欲毆打原告庚○○，原告庚○○之父劉吉上前欲保護原告庚○○，被告竟另行
    起意，持木棍毆打被害人劉吉，致被害人劉吉頭部受傷送醫治療，於同年五月八
    日因動脈硬化、心脈管硬化導致心肌缺氧、心肌梗塞死亡。台灣高雄地方法院檢
    察署檢察官起訴書及第一審刑事判決，雖以法務部法醫研究所八七法醫所醫鑑字
    第○五九五號鑑定書認被告行為與被害人劉吉死亡之結果無因果關係云云，惟被
    害人死因與被告毆打行為乃屬同時，且被害人劉吉左腦留有３×５㎝之傷勢，被
    告用力之猛顯可易見，對被害人死亡之結果亦不違背其本意，足證被告對被害人
    死亡之結果，應負侵權行為損害賠償責任，且台灣高等法院高雄分院八十九年度
    上易字第一四七六號刑事判決業已改判被告傷害致死罪刑。而被害人劉吉自八十
    七年五月一日送醫，住院治療至同年月八日，醫療費用總計十二萬九千六百九十
    一元，由原告丙○○○支出全民健保自付額。另原告丙○○○於同年五月八日支
    出二萬八千五百元，同年六月八日支出二十一萬四千三百元，合計二十四萬二千
    八百元之喪葬費。原告戊○○於同年五月八日支出七百元，於同年五月十一日支
    出一萬二千二百元，同年六月八日支出四筆共八萬一千元，合計九萬三千九百元
    之喪葬費。原告乙○○於同年六月六日支出兩筆喪葬費用共四千三百五十元。又
    原告丙○○○係被害人劉吉之配偶，劉吉對原告丙○○○負有法定扶養義務。而
    原告丙○○○為三十五年十月二十日生，已滿五十二歲，據內政部所公佈之八十
    五年台灣地區簡易生合表女性平均餘命推算，原告丙○○○可受扶養年限為三十
    五年，以八十七年度扶養親屬寬減額每人每年免稅額七萬二千元為基礎，依霍夫
    曼式計算法扣除利息，原告丙○○○受扶養之費用為一百四十三萬四千零五十六
    元。惟原告丙○○○另有五名子女與被害人劉吉同負扶養義務，六人平均分擔後
    ，原告丙○○○得請求之扶養費用為二十三萬九千零九元。再者原告丙○○○老
    來喪夫，孤獨寂寞，身心痛苦，而原告戊○○、丁○○、乙○○、庚○○及己○○為被害人之子女，正值反哺之年，遭喪父之痛，身心亦受莫大痛苦，請求被告
    給付各六十萬元之非財產上之損害賠償，應屬適當。為此依民法第一百八十四條
    、第一百九十二條及第一百九十四條提起本件訴訟等語。
三、被告則以被告雖經台灣高等法院高雄分院刑事第二審判決改依傷害致死罪論處，
    且榮民總醫院醫院高雄分院會簽意見第二項，固載：「心肌梗塞之發生確可由心
    理或身體之驟然刺激而誘發」云云，惟查該院已知悉被害人劉吉頭部受傷，且有
    全部醫療資料，因此該院之會簽意見另載：「心肌梗塞與頭部受木棍重擊．．．
    應無直接關聯」、「病患當時．．．具有糖尿病以及吸煙等病史，仍具心肌梗塞
    之多重危險因子，雖無此重擊，仍有可能產生本件心肌梗塞」等語，可見上述會
    簽意見之整體要旨，乃指被害人劉吉之死因有各種主客觀之可能性，但該院無法
    確定判別係由何一原因所造成，刑事二審判決僅執上述意見其中一項遽為推斷，
    與該會簽內容之整體意旨不合，其判斷顯乏醫學理論根據。復查依法務部法醫中
    心解剖報告所載發現被害人劉吉之「心脈管（主動脈、冠狀動脈）」均已「硬化
    （有鈣化）」、「心肌層有纖維化病灶（心肌梗塞病灶）多處」等語，顯示被害
    人劉吉生前早罹心脈管心肌梗塞，並非因本件傷害才突然急性發生此症而致死，
    刑事二審判決疏未審酌被害人劉吉本即罹心肌梗塞病症之事實，亦有未洽。而侵
    權行為之成立，必須行為與結果間具有相當因果關係，上述榮民總醫院會簽意見
    中已明確表示「雖無此重擊，仍有可能產生本件心肌梗塞」等語，且法務部法醫
    研究所的解剖報告及榮民總醫院會簽意見，均一致表明被害人劉吉之心肌梗塞與
    其頭部受傷，並無直接關係，與「無此行為，必不生此損害」之相當因果關係原
    則不合，足以証明被告之傷害行為與被害人劉吉心肌梗塞間之關係並無相當因果
    關係，原告主張被害人劉吉係因被旗杆揮中而致發心肌梗塞顯欠依據。又榮民總
    醫院高雄分院之意見，僅謂「心肌梗塞之發生確可由心理或身體之驟然刺激而誘
    發」，非謂「心理或身體之驟然刺激，係發生急性心肌梗塞之唯一原因」，況受
    到旗杆揮拍，固可能使身體受到刺激；但心理或身體驟受刺激之原因甚多，本件
    事發當時，原告庚○○因被告曾向其提及返還借款之事，以被告欲使其手氣不順
    ，而與被告發生爭執，且一再向被告挑釁，被害人劉吉見狀心急如焚，其心理亦
    可能受驟然刺激，依原告之說法，被害人劉吉亦可能因此致急性心肌梗塞，倘被
    害人劉吉因而死亡，自不能令被告負責。再原告提出財團法人台南縣白河鎮大仙
    寺感謝狀五紙，其中八十七年五月十一日「劉吉來歸西堂住四天三、二○○元」
    、八十七年六月八日「劉吉日祿加一名樓上中區二五排一七號一八○○○元」、
    同日「劉吉來召請四○○○元」部分均屬安置祿位、追悼超薦費用，依最高法院
    四十八年台上字第七九八號判決意旨，不得請求。又自大仙寺將被害人劉吉遺體
    運回安德葬儀社的救護車費用、工人工資及草人工資均非必要。另安德棺木店出
    具之八十七六月八日收據，其中「開路鼓六五○○元、電子琴六、○○○元、樂
    隊一二、○○○元、牽亡歌九、○○○元」部分，均為樂隊費用，依最高法院五
    十年台上字第一四六四號判決意旨，非屬喪葬必要費用，亦不得請求。至八十七
    年五月八日某禮儀社出具二萬八千五百元之收據及明細表上所列之安棺鼓吹是否
    必要則請斟酌。再查被害人劉吉醫療費用之支出，屬人身保險中損害保險之性質
    ，應有保險法上保險人代位權規定之適用，而劉吉醫療費中十一萬五千五百七十
    九元部分，業由榮民總醫院高雄分院向保險人中央健保局請領，此部分之醫療費
    用損害賠償請求權，即已移轉於保險人，原告丙○○○自不得再向被告請求。再
    依最高法院七十九年台上字第二六二九號判例及增訂後之民法第一千一百十六條
    之一、第一千一百十七條規定，夫妻一方主張受扶養權利者，須以不能維持生活
    為必要，原告丙○○○未就此扶養請求權發生之要件舉證以實其說，其所為扶養
    費之請求自不應允許。另原告六人共請求三百六十萬元之非財產上損害賠償顯屬
    過高，況本件事故之發生，起因於原告庚○○欲毆打被告，原告庚○○就本件損
    害之發生亦與有過失，甚至是主要過失，因此原告請求之金額依民法第二百一十
    七條規定，應予免除或酌減等語資為抗辯。
四、原告主張被告於八十七年五月一日凌晨一時許，偕同友人柯國隆至高雄市○○區
    ○○路七六五號處，與原告庚○○因賭債問題發生二次爭吵，於第二次爭吵時，
    被告隨手撿起現場之木棍一支，動手攻擊原告庚○○，在場之原告庚○○之父劉
    吉見狀，即上前欲保護原告庚○○，被告竟基於傷害之犯意，持該木棍打擊被害
    人劉吉頭部兩下，致劉吉右側頭部皮下淤血一處五乘九公分、左側頭部皮下淤血
    一處三乘五公分，經原告庚○○將劉吉送至榮民總醫院治療，劉吉仍於同年五月
    八日因急性心肌梗塞陷入昏迷，至同年月八日凌晨三時四十一分不治死亡。惟台
    灣高雄地方法院檢察署檢察官起訴及本院第一審刑事判決均以法務部法醫研究所
    八七法醫所醫鑑字地○五九五號鑑定書認被告行為與劉吉死亡之結果無因果關係
    為由，認定被告僅有傷害被害人劉吉之行為，並無過失致死之罪責。而原告丙○○○在劉吉住院治療期間共支出全民健保自付額之醫療費一萬四千一百十二元，
    且分別於八十七年五月八日及六月八日，支出總計二十四萬二千八百元之喪葬費
    。另原告戊○○於同年五月八日、十一日及同年六月八日共支出九萬三千九百元
    之喪葬費；原告乙○○於同年六月六日支出喪葬費共四千三百五十元。原告丙○○○為劉吉之配偶，其餘原告則均為劉吉之子女之事實，業據原告提出高雄榮民
    總醫院住院收費收據、死亡證明書、台灣高等法院高雄分院八十九年度上易字第
    一四七六號刑事判決、喪葬費用明細表、收據、戶籍謄本、急診病歷治療記錄單
    等件為證，且為被告所不爭執，並經本院依職權調閱本院八十八年度易字第五一
    五號刑事卷證，核屬相符，自堪信為真實。
五、原告又主張被告前開傷害被害人劉吉之行為與劉吉死亡結果間有相當因果關係乙
    節，雖為被告所否認，並以前開情詞，抗辯其二者並無相當因果關係云云。惟查
    ：
（一）按侵權行為之債，固須損害之發生與侵權行為間有相當因果關係始能成立，惟
      所謂相當因果關係，係以行為人之行為所造成的客觀存在事實，為觀察的基礎
      ，並就此客觀存在事實，依吾人智識經驗判斷，通常均有發生同樣損害結果之
      可能者，該行為人之行為與損害之間，即有因果關係。
（二）經查榮民總醫院高雄分院就本件被害人劉吉病歷資料查詢會簽意見表記載：「
      一、病患死亡之原因為急性心肌梗塞引起之心室性心律不整造成長時間休克導
      致多重器官衰竭症候群。二、心肌梗塞與頭部受木棍重擊發生之部位不同，應
      無直接關聯。然心肌梗塞之發生確可由心理或身體之遽然刺激而誘發，因此又
      難以排除間接誘發之可能關聯。三、病患當時為五十二歲男性，具有糖尿病及
      吸菸等病史，仍具心肌梗塞之多重危險因子。雖無此重擊，仍有可能產生本件
      心肌梗塞。」等語，顯見榮民總醫院高雄分院係認被害人劉吉具有糖尿病及吸
      菸等導致心肌梗塞之危險因子，本有發生本件心肌梗塞之可能，被害人劉吉頭
      部受木棍重擊與其心肌梗塞的發生部位不同，雖應無直接關聯，但亦難以排除
      其頭部受木棍重擊間接誘發其心肌梗塞之可能關聯，是依榮民總醫院高雄分院
      上開會簽意見整體意旨尚難認被告之行為非誘發被害人劉吉發生死亡結果之本
      件急性心肌梗塞之原因。又查法務部法醫研究所八十七年法醫所醫鑑字第○五
      九五號鑑定書認為經以顯微鏡觀察結果及檢驗判明，劉吉各內臟淤血，心脈管
      （主動脈、冠狀動脈）硬化（有鈣化），心肌層有纖維化病灶（心肌梗塞病灶
      ）多處。是劉吉生前確實被毆打頭部成傷，但未構成顱內出血致死，劉吉之直
      接死因為其原患動脈硬化、心脈管硬化引起心肌缺氧再引起心肌梗塞等語，且
      經本院依職權函請台灣高雄地方法院檢察署根據法務部法醫研究所前開鑑定書
      所出具之相驗屍體證明書，亦記載：「直接引起劉吉死亡之疾病或傷害為甲、
      心肌缺氧引起心肌梗塞。乙、生前確實被毆打頭部成傷但未構成顱內出血致死
      」等語，有法務部法醫研究所八十七年法醫所醫鑑字第○五九五號鑑定書附於
      本院第一審刑事卷及本院依職權函請台灣高雄地方法院檢察署檢送之相驗屍體
      證明書一件在卷足憑，足見法務部法醫研究所及台灣高雄地方法院檢察署法醫
      師則僅認為被害人劉吉之直接死因為其原患動脈硬化、心脈管硬化引起心肌缺
      氧再引起心肌梗塞，雖排除被害人劉吉遭被告毆打頭部成傷構成顱內出血致死
      之因素，但並未排除導致被害人劉吉直接死亡之心肌梗塞係由於被告之毆打行
      為誘發之可能性，亦即上開法醫研究所鑑定報告並未就被告之傷害行為是否造
      成被害人劉吉死亡之間接原因進行認定，是本院認引發被害人劉吉死亡之急性
      心肌梗塞發生之原因自仍以榮民總醫院之前開會簽意見為據，較屬適當，前開
      法務部法醫研究所八十七年法醫所醫鑑字第○五九五號鑑定書亦難為有利於被
      告之認定。
（三）復查被害人劉吉係於八十七年五月一日凌晨二時二十二分因頭部外傷、頭暈而
      至榮民總醫院高雄分院急診，經頭部Ｘ光攝影檢查證實無礙，於情況穩定後於
      凌晨三時五分離開該院急診室，但於凌晨三時二十時分再度送返急診室時，呈
      發（疳），脈搏、心電圖呈心室性心博過速，動脈氧氣分析血液（ＰＨ６．８
      ６４，正常值７．３５－７．４５），經醫師立刻予電擊、按摩及氣管插管等
      必要急救。總共電擊六次，血壓逐漸穩定，急救時間約一小時，之後進行電腦
      斷層掃瞄，發現有輕微腦部水腫現象。於急診室經急救之後的心電圖呈心室下
      壁心肌梗塞，惟急救後，血壓、心跳雖有恢復，意識狀態始終呈現深度昏迷。
      於上午八時許轉入心臟加護病房後，陸續出現痙攣、高燒、高血糖非酮酸中毒
      、上消化道出血、橫紋肌、急性腎衰竭及吸入性肺炎等病狀，為休克多重器官
      衰竭之現象（症候群）。經醫師施以治療後，仍於同年月八日凌晨四時許因血
      壓突然下降急救無效宣告死亡等情，亦有榮民總醫院高雄分院病歷資料查詢會
      簽意見表附於本院第一審刑事卷可稽，顯見被害人劉吉陷入昏迷距其遭被告持
      木棍重擊頭部僅相差二小時，則依此被告毆打被害人劉吉頭部後，造成被害人
      劉吉送醫急救引發種種症狀及因而死亡等客觀存在之事實觀察，參酌前開榮民
      總醫院高雄分院會簽意見，同認為心肌梗塞之發生確可由心理或身體之遽然刺
      激而誘發，因此亦難以排除劉吉頭部受木棍重擊間接誘發其心肌梗塞之可能關
      聯之情，已足認被告持木棍攻擊被害人劉吉頭部之行為通常均有誘發具有糖尿
      病及吸菸等導致心肌梗塞危險因子之劉吉發生本件心肌梗塞之可能，是依吾人
      智識經驗判斷，顯見被害人劉吉係受到被告持木棍攻擊頭部之行為驟然刺激其
      心理或身體而誘發其急性心肌梗塞，參照首開有關因果關係之說明，自難謂被
      告傷害之行為與被害人劉吉之急性心肌梗塞之發生，及因該急性心肌梗塞所引
      發之死亡結果間無相當因果關係，即台灣高等法院高雄分院刑事庭亦同此認定
      。是被告僅以榮民總醫院高雄分院前開會簽意見另載：「心肌梗塞與頭部受木
      棍重擊．．．應無直接關聯」、「病患當時．．．具有糖尿病以及吸煙等病史
      ，仍具心肌梗塞之多重危險因子，雖無此重擊，仍有可能產生本件心肌梗塞」
      等語，及法務部法醫中心解剖報告亦記載劉吉之「心脈管（主動脈、冠狀動脈
      ）」均已「硬化（有鈣化）」、「心肌層有纖維化病灶（心肌梗塞病灶）多處
      」等語，顯示劉吉生前早罹心脈管心肌梗塞，並非因本件傷害才突然急性發生
      此症而致死，與「無此行為，必不生此損害」之相當因果關係原則不合，抗辯
      被告之傷害行為與劉吉心肌梗塞間之關係並無相當因果關係云云，忽視榮民總
      醫院高雄分院所具：心肌梗塞之發生確可由心理或身體之驟然刺激而誘發，因
      此又難以排除間接誘發之可能關聯之意見，顯示被告傷害行為所造成被害人劉
      吉心理或身體之驟然刺激而足以誘發被害人劉吉急性心肌梗塞，並進而造成被
      害人劉吉死亡結果之整個因果關係連絡歷程，所辯自不足採。
（四）又查被告另抗辯劉吉可能係因事發時，原告庚○○與被告發生爭執，且一再向
      被告挑釁，始心急如焚，心理受此驟然刺激，因而致急性心肌梗塞云云，不僅
      未舉證以實其說，且劉吉係因被告持木棍攻擊其頭部而被送往高雄榮民總醫院
      急救乙節，既為兩造所不爭執，則被告此抗辯自亦無足採。
（五）綜上所述，被告抗辯其傷害行為與被害人死亡結果間無相當因果關係云云，均
      不可採，本件引發被害人劉吉死亡之急性心肌梗塞既因被告之故意傷害行為造
      成，被害人劉吉並因而死亡，其間有相當因果關係存在。惟被告僅係基於傷害
      被害人劉吉之意而以木棍擊打被害人劉吉頭部，卻造成被害人劉吉死亡之結果
      ，顯見被告係因過失而造成被害人劉吉之死亡，是原告主張被告被告應負過失
      侵權行為責任，洵屬有據。
六、按在民法債編修正施行前發生之債，除本施行法有特別規定外，不適用修正施行
    後之規定，八十九年五月五日施行之民法債編施行法第一條後段有明文規定。經
    查本件被告因傷害而過失致劉吉死亡之行為發生於八十七年五月間，在八十九年
    五月五日新修正民法債編施行前，是參照首開法條規定，本件自應適用修正前之
    民法債編規定。
七、次按因故意或過失，不法侵害他人之權利者，負損害賠償責任；不法侵害他人致
    死者，對於支出殯葬費之人，亦應負損害賠償責任，修正前民法第一百八十四條
    第一項前段、第一百九十二條第一項分別定有明文。經查被害人劉吉死亡後，原
    告為其辦理喪葬事宜，原告丙○○○共支出二十四萬二千八百元、原告戊○○支
    出九萬三千九百元、原告乙○○支出四千三百五十元之喪葬費等情，已如前述，
    經核原告丙○○○支出之喪葬費項目，其中八十七年五月八日棺木一萬元、壽被
    壽枕一千元、棺內銀紙及庫錢一千元、運屍車資五千元、壽衣四千五百元、更衣
    化妝一千五百元、安棺鼓吹二千五百元、入殮工人三千元；另於同年六月八日支
    出棺木二萬元、靈車三千五百元、古吹五千五百元、裝骨灰甕二萬元、瓷相五百
    元、壽衣五千元、銀紙四千元、蓮花金二千元、蠟燭一千五百元、幼香二百元、
    大支香一千三百五十元、環香一百五十元、入殮工人一萬元、抬棺六千三百元、
    擇日費二千元、告別式一萬元、冰箱三天四百元、西方被二千元、救護車運屍一
    回四千五百元、屍袋二套三千元、紙厝一千二百元、火化場工人紅包四人共二千
    元、庫錢一千六百元、草人工資一千二百元、祭拜用品八百元等項，共十三萬七
    千二百元部分，為喪葬、習俗所必需，且經證人即德安葬儀社人員林永茂結證屬
    實，核無過高，均屬必要之喪葬費用，原告丙○○○得請求被告賠償。被告雖爭
    執其中草人工資、安棺鼓吹部分不得請求，且其中有重複之嫌云云，惟原告丙○○○係因檢察官要解剖被害人劉吉屍體，乃重新開棺後再辦理劉吉屍體入殮安葬
    等事宜乙節，為被告所不爭執，是被害人劉吉二次入殮、安棺所支出之前開必要
    費用，被告自仍應負責。又安棺鼓吹乃民間喪禮所習用，且依民間習俗，一家之
    中一年內如果有二人死亡，就要作一個草人表示其家中有三人死亡，以免有第三
    個人死亡乙節，業據證人林永茂到庭證述在卷，而原告家中一年中有二人死亡乙
    節為被告所不爭執，且被害人劉吉係因被告行為造成死亡，亦如前述，是安棺鼓
    吹及草人工資部分亦應屬喪葬、習俗上所必需，被告前開抗辯並不可採。至其餘
    開路鼓六千五百元、牽亡歌九千元、拜飯、燒香一萬三千元、送葬毛巾連答禮一
    萬二千元、大仙寺運回安德葬儀社三千元、大仙寺運回安德工人三千六百元、救
    護車運屍一回四千五百元、電子琴六千元、樂隊一萬二千元部分，核非屬喪葬必
    要之費用，且經本院依職權向高雄市葬儀社公會查詢民間喪葬習俗，該會回函亦
    認本市現行安葬至除靈各項儀式雖有奏哀樂項目，惟可不用，開路鼓係屬客家禮
    ，而電子琴、樂隊、牽亡歌等似屬鋪張，有何意義不得而知等語，亦有高雄市葬
    儀商業同業公會九十年六月二十六日（九十）高市儀商字第○二五號函在卷可按
    。況原告亦自承其非客家人等語，又係因原告家人將被害人劉吉運到大仙寺辦喪
    事不方便，所以才將被害人劉吉運到安德葬儀社之情，同據證人林永茂證述在卷
    ，顯見將被害人劉吉自大仙寺運回安德葬儀社及此部分工人、救護車之支出乃原
    告自行決定所造成之多餘支出，是上開部分均應予剔除，原告丙○○○自不得請
    求被告賠償。另核原告戊○○支出之項目中冷凍屍體費一日三百元、化妝室使用
    費一次四百元、劉吉來歸西堂住四天共三千二百元、早晚誦經三天共九千元、塔
    位五萬元、劉吉來火化九千元部分，共七萬一千九百元，亦屬喪葬、習俗所必需
    ，其中劉吉來歸西堂住四天共三千二百元部分，係辦理劉吉喪事過程中，將劉吉
    放置大仙寺四天，自屬喪葬所必需，被告抗辯該部分屬安置祿位、追悼超薦費用
    ，非屬喪葬必要費用，不得請求云云，尚屬無據，原告戊○○均得請求被告賠償
    。至其餘劉吉來召請四千元、劉吉日祿加一名一萬八千元部分，核非屬喪葬必要
    之費用，應予剔除。又原告乙○○支出驗屍服務費六百元、冷凍停屍費二十五天
    共三千七百五十元部分，共四千三百五十元，亦屬重新開棺後再辦理劉吉屍體入
    殮安葬等事宜之必要支出，亦屬喪葬所必需，原告乙○○自亦得請求賠償
八、再按不法侵害他人之身體或健康者，對於被害人因此喪失或減少勞動能力，或增
    加生活上之需要時，應負損害賠償責任，修正前民法第一百九十三條第一項亦有
    明文。經查原告丙○○○自承其於被害人劉吉因被告行為受傷治療期間，共支出
    醫療費用一萬四千一百十二元，並主張被告亦應賠償全民健保所負擔之十一萬五
    千五百七十九元部分乙節，亦據原告丙○○○提出榮民總醫院高雄分院住院收費
    收據一紙為證，經核其提出之醫療費用收據所載，係因被害人劉吉遭被告傷害就
    醫所支出，均屬治療上之必要費用，原告丙○○○為被害人劉吉代為墊付自得請
    求被告賠償。而被告雖不否認該醫療費用收據之真正，惟辯稱：被害人劉吉醫療
    費中十一萬五千五百七十九元部分，屬人身保險中損害保險性質，且業由榮民總
    醫院高雄分院向保險人中央健保局請領，已移轉於保險人，原告丙○○○不得再
    向被告請求云云。惟按依全民健康保險法第八十二條規定，保險對象因汽車交通
    事故，經本保險提供醫療給付者，本保險之保險人，得向強制汽車責任保險之保
    險人代位請求該項給付，是僅限於全民健康保險之保險人對於強制汽車責任保險
    之保險人始得為代位請求，始無須經由被害人之移轉權利，而屬法定代位權，至
    因其餘原因而受全民健保提供醫療給付者，全民健康保險法既未明文規定全民健
    保之保險人有代位請求之權利，自應認係該法有意排除，該部分之醫療給付仍應
    適用一般保險法之原則或規定。而保險制度非為減輕損害事故加害人之責任，保
    險給付請求權之發生，係以定有支付保險費之保險契約為基礎，與因侵權行為所
    生之損害賠償請求權，並非出於同一原因，後者之損害賠償請求權，殊不因受領
    前者之保險給付而喪失，兩者除有保險法第五十三條或其他法規關於代位行使之
    關係外，二者不生損益相抵之問題。經查被害人劉吉之醫療費用係因被告之傷害
    行為所支出乙節，為兩造所不爭執，則全民健康保險局顯無從依全民健康保險法
    規定代位向被告或其他保險人請求全民健康保險所給付之醫療費用，自不生法定
    代位之問題，且全民健保係屬人身保險，亦無保險法第五十三條代位權之適用，
    參照前開說明，被害人劉吉因全民健康保險受有全民健康保險醫療費用之給付，
    應屬被害人劉吉支付全民健康保險費之對價，非為減輕被告之加害人責任，是原
    告丙○○○就全民健康保險給付之部分自仍得向被告請求，被告抗辯應扣除全民
    健康保險部分云云，尚不足取。原告丙○○○得向被告請求之醫療費用應包括其
    自付額及全民健康保險給付部分十二萬九千六百九十一元。
九、按被害人對於第三人負有法定扶養義務者，加害人對於該第三人亦應負損害賠償
    責任，修正前民法第一百九十二條第二項定有明文。再按配偶之受扶養權利順序
    雖與直系血親尊親屬同，然其順序與限制並非相同，須配偶符合受扶養之要件，
    其順序始與直系血親尊親屬同即列為第一順位，且無謀生能力之限制，民法第一
    千一百十七條第二項僅排除直系血親尊親屬之適用，自不包括配偶，故配偶欲行
    使受扶養權利，仍以不能維持生活且無謀生能力者為限。是夫妻互負扶養之義務
    ，雖為七十四年六月三日修正之民法第一千一百十六條之一所明定，而受扶養之
    要件，仍應依民法第一千一百十七條之規定，以配偶不能維持生活而無謀生能力
    者為限，始有請求扶養之權利，即司法院（８１）廳民一字第０２６９６號及發
    （８１）廳民一字第１６９７７號函亦同此見解。原告丙○○○又主張劉吉與五
    名子女平均分擔扶養義務後，其得請求之扶養費用為二十三萬九千零九元等語，
    被告雖抗辯原告丙○○○應就其扶養請求權發生之要件舉證以實其說等語。惟查
    原告丙○○○並未辦理八十六年至八十八年度綜合所得稅結算申報，且無財產可
    以維持生活乙節，有財政部高雄市國稅局九十年五月二十八日財高國稅資字第九
    ○○二六○二四號函及其檢送之歸戶財產查詢清單存卷可稽，而原告丙○○○為
    三十五年十月二十日生，至八十七年五月八日劉吉死亡時已足五十二歲，僅國民
    小學畢業並無業之情，有戶籍謄本在卷可參，並為被告所不爭執，是原告丙○○○已近法定退休之年齡，且學經歷有限，亦無一技之長，足見原告丙○○○顯不
    能自行維持生活，係屬無謀生能力之人，自符合民法第一千一百十七條受扶養之
    要件，參照前開說明，原告丙○○○請求被告負責賠償劉吉對其所負扶養義務之
    損害乙節，同屬有據。被告抗辯原告丙○○○非不能維持生活之人，亦無可取。
    又查依內政部統計處八十九年十二月編印之台閩地區高雄市簡易生命表所載，原
    告丙○○○之平均餘命尚有二十九．四五年，是原告丙○○○請求扶養費之期間
    超過二十九．四五年部分即屬無據。而其扶養費之數額，以事故發生時之八十七
    年度綜合所得稅扶養親屬寬減額，每人每年為七萬二千元，以霍夫曼式扣除中間
    利息，並按原告丙○○○自承共有六人需負扶養之責平均，是原告丙○○○得請
    求二十九．四五年間之扶養費為二十二萬零八百五十八元（｛７２０００×１８
    ．00000000（霍夫曼係數）＋７２０００×０．４５×（１８．000
    00000－00．00000000）｝÷６＝２２０８５８〈小數點以下四
    捨五入〉）。
十、末按不法侵害他人致死者，被害人之父母、子女及配偶，雖非財產上之損害，亦
    得請求賠償相當之金額，修正前民法第一百九十四條亦有明文。經查原告丙○○○係被害人劉吉之夫；原告戊○○、丁○○、乙○○、庚○○及己○○分別為被
    害人劉吉之子女，有戶籍謄本在卷足稽，則原告丙○○○老年喪偶，其餘原告橫
    遭喪父之痛，不能再與被害人劉吉共享親情及天倫之樂，精神上自均感痛苦，是
    原告各請求被告賠償慰撫金，亦均屬有據。再查原告丙○○○為國民小學畢業，
    目前無業，且年屆五十五歲，既無謀生能力，亦無財產；原告戊○○為國中畢業
    ，現職計程車司機，有不動產廿五筆，其中二十四筆土地係與他人共有，另有計
    程車乙部；原告丁○○係高職畢業，現任職美樂蒂文化事業股份有限公司會計組
    長，目前月薪三萬元；原告乙○○同為高職畢業，現任三立電視股份有限公司節
    目部編導，目前月薪四萬一千元；原告庚○○則係國中畢業，目前無業，與他人
    共有一不動產；另原告己○○為二專畢業，目前任職於律師事務所行政助理，目
    前月薪二萬一千元，且除原告乙○○北上賃屋工作外，其餘原告均與被害人劉吉
    同住於現住址。而被告則係高職肄業、未婚，現任職家具送貨員，每月薪資約二
    萬多，名下並無財產等情，業經兩造陳述在卷，並為兩造所不爭執，且有原告提
    出之歸戶財產查詢清單、畢業證書、在職證明書、戶籍謄本等件附卷可佐，又經
    本院依職權向財政部台灣省中區國稅局彰化縣分局調閱被告最近三年之報稅及財
    產歸戶資料結果，亦顯示被告於八十七年申報之薪資所得為十三萬五千元；於八
    十八年度申報之薪資所得為十八萬二千五百元，此外被告並無財產等情，亦有該
    局九十年六月八日彰國稅密字第○九○○○一八○一八號函在卷可參，是本院審
    酌兩造之身分、地位、經濟能力、原告所受之精神上痛苦、被告始終否認被害人
    劉吉之死亡係其所造成及其迄未與原告達成和解等一切情狀，認原告各請求六十
    萬元之慰撫金尚屬相當，被告抗辯原告請求之精神慰撫金顯屬過高云云，尚不可
    採。
十一、綜上所述，原告因被告之過失侵權行為得請求被告賠償損害之金額，原告丙○○○部分為一百零八萬七千七百四十九元、原告戊○○為六十七萬一千九百元
      、原告丁○○部分為六十萬元、原告乙○○部分為六十萬零四千三百五十元、
      原告庚○○為六十萬元、原告己○○為六十萬元。被告雖另辯稱原告庚○○就
      本件損害之發生亦與有過失，甚至是主要過失，應依民法第二百十七條規定，
      免除或酌減原告請求之金額云云。惟查被害人劉吉係遭被告毆打頭部而引發急
      性心肌梗塞，並因而造成死亡之結果等情，已如前述，遍觀全卷亦查無原告庚○○有何造成被害人劉吉死亡之行為，且被告對於原告庚○○就劉吉之死亡亦
      與有過失乙節，復未舉證以實其說，是其辯稱原告庚○○亦與有過失云云，自
      無足取。從而原告依據侵權行為之法律關係分別請求被告給付如主文所示金額
      及各自起訴狀繕本送達之翌日即八十八年三月二十八日起至清償日止，按年息
      百分之五計算之法定遲延利息，為有理由，應予准許；其逾此部分之請求，尚
      無理由，應予駁回。
十二、兩造均陳明願供擔保，聲請宣告假執行，或免為假執行，經核原告勝訴部分，
      合於法律之規定，爰分別酌定相當之擔保金額併宣告之；至原告其餘假執行之
      聲請，則因訴之駁回而失所依附，不予准許。
據上論結，本件原告之訴，為一部有理由，一部無理由，爰依民事訴訟法第七十九條
但書、第三百九十條第二項、第三百九十二條，判決如主文。
中      華      民      國    九十      年      七      月     三十     日
                              臺灣高雄地方法院民事第五庭
~B法      官  林雯娟
右為正本係照原本作成。
如不服本判決，應於送達後二十日內，向本院提出上訴狀並表明上訴理由，如於本
判決宣示後送達前提起上訴者，應於判決送達後十日內補提上訴理由書（須附繕本）。
中      華      民      國    九十      年      七      月    三十一    日
~B法院書記官  黃麗緞


司法院資訊處製作；財團法人民間司法改革基金會備份。
